臺灣高等法院刑事判決
109年度上訴字第842號
上  訴  人  
即  被  告  林杰翰


上列上訴人即被告因詐欺案件，不服臺灣士林地方法院108年度
審易字第1328號，中華民國108年11月28日第一審判決（起訴案
號：臺灣士林地方檢察署108年度偵緝字第604號、第605號、第6
06號），提起上訴，本院判決如下：
    主  文
上訴駁回。
    事  實
一、林杰翰明知手中並無任何張學友演唱會門票，竟意圖為自己
    不法之所有，於民國107年1月間起，利用網際網路之工具連
    結至臉書（Facebook）之社交平台，以其所申辦之臉書「真
    心杰」帳號，進入臉書社團，刊登讓售「張學友經典世界巡
    迴演唱會」門票之訊息，佯稱有門票可供販售，而對公眾散
    布詐欺訊息，附表所示之余秉翰等人見該訊息後，有意向林
    杰翰購買張學友演唱會門票，各以臉書messenger私訊、或
    以通訊軟體LINE與林杰翰聯繫後，均誤信為真，因而陷於錯
    誤，於附表各編號所示匯款時間，先後匯款如各編號所示之
    金額至林杰翰所申設之台新國際商業銀行000-000000000000
    00帳戶內（下稱台新銀行），林杰翰取得附表所示款項後，
    並未依約交付演唱會門票，經余秉翰等人催討均一再藉故拖
    延，甚至避不見面，余秉翰等人始知受騙，報警究辦，因而
    查悉上情。
二、案經余秉翰等如附表所示之人分別訴由新北市政府警察局汐
    止分局、臺中市政府警察局第三分局、臺中市政府警察局霧
    峰分局報告及移轉臺灣士林地方檢察署檢察官偵查起訴。
    理  由
壹、證據能力
一、本案據以認定被告林杰翰犯罪之供述證據，檢察官及被告於
    本院審判程序時均同意作為證據（見本院卷第70至71頁)，
    本院審酌各該證據資料作成時之情況，尚無違法、不當及證
    明力明顯過低之瑕疵，認為以之作為證據應屬適當，依刑事
    訴訟法第159條之5第1項規定，均有證據能力。
二、又本案認定犯罪所引用之卷內非供述證據，並無證據證明係
    公務員違背法定程序取得，依同法第158條之4規定反面解釋
    ，亦均有證據能力。
貳、實體部分
一、認定犯罪事實所憑之證據及理由： 
　㈠訊據上訴人即被告林杰翰對於上開事實坦承不諱（見本院卷
    第76頁），核與告訴人余秉翰、劉士豪、王鈺婷、黃苡芯及
    游淑玲於警詢中之證述相符（見霧峰分局警卷<下稱警卷>第
    11至12頁、第13至17頁、第19至23頁、第25至27頁、第29至
    31頁，偵12044卷第52至53頁），且告訴人余秉翰被害部分
    ，有霧峰分局國光派出所陳報單、受理各類案件紀錄表、受
    理詐騙帳戶通報警示簡便格式表、內政部警政署反詐騙案件
    紀錄表、金融機構聯防機制通報單、三信商業銀行交易明細
    、余秉翰與被告LINE對話記錄、受理刑事案件報案三聯單（
    見警卷第33至36頁）；告訴人游淑玲被害部分，有臺中市政
    府警察局第三分局東區分駐所陳報單、受理各類案件紀錄表
    、內政部警政署反詐騙案件紀錄表、受理詐騙帳戶通報警示
    簡便格式表、受理刑事案件報案三聯單、新光銀行匯款明細
    （見警卷第57至69頁）、游淑玲與被告之臉書對話翻拍照片
    、台新銀行自動櫃員機交易明細（見偵12044卷第7至15頁）
    ；告訴人王鈺婷被害部分，有新北市政府警察局海山分局文
    聖派出所陳報單、受理詐騙帳戶通報警示簡便格式表、LINE
    對話記錄、被告提供之帳號照片、受理各類案件紀錄表、受
    理刑事案件報案三聯單（見警卷第71至98頁）；告訴人黃苡
    芯被害部分，有臺北市政府警察局內湖分局潭美派出所陳報
    單、受理各類案件紀錄表、內政部警政署反詐騙案件紀錄表
    、受理詐騙帳戶通報警示簡便格式表、台新銀行匯款明細、
    黃苡芯與被告之對話紀錄（見警卷第99至120頁）；告訴人
    劉士豪被害部分，有新北市政府警察局汐止分局汐止派出所
    陳報單、受理各類案件紀錄表、內政部警政署反詐騙案件紀
    錄表、受理刑事案件報案三聯單、國泰世華銀行之馬秀鳳存
    摺交易明細、金融機構聯防機制通報單（見警卷第121至133
    頁）等資料在卷可稽。此外，並有台新銀行107年7月5日函
    及檢附之被告開戶基本資料、歷史交易明細、通聯調閱查詢
    單（見警卷第137至147頁、第149頁）、台新銀行107年6月1
    1日函及檢附之帳戶交易明細、修改帳戶資料、新北市政府
    警察局汐止分局107年9月17日函及檢附之汐止分局公務電話
    記錄、台新銀行函、告訴人劉士豪之女友馬秀鳳匯款帳戶資
    料（見偵11702卷第3至6頁、第27至38頁）、ATM提領畫面黏
    貼紀錄表、照片比對紀錄表、台新銀行107年7月17日函及檢
    附之被告客戶基本資料、歷史交易明細（見偵12044卷第17
    至31頁）附卷可佐。足徵被告出於任意性之自白，核與事實
    相符，而足以採信。
　㈡綜上，本案事證明確，被告犯行堪以認定，應依法論科。
二、論罪：　
　㈠刑法第339條之4加重詐欺罪，關於第1項第3款「以廣播電視
    、電子通訊、網際網路或其他媒體等傳播工具，對公眾散布
    而犯之。」之加重事由，其立法理由已敘明：「考量現今以
    電信、網路等傳播方式，同時或長期對社會不特定多數之公
    眾發送訊息施以詐術，往往造成廣大民眾受騙，此一不特定
    、多數性詐欺行為類型，其侵害社會程度及影響層面均較普
    通詐欺行為嚴重，有加重處罰之必要，爰定為第3款之加重
    處罰事由。」是刑法第339條之4第1項第3款之加重詐欺罪，
    須以對不特定多數之公眾散布詐欺訊息為要件。行為人雖利
    用廣播電視、電子通訊、網際網路或其他媒體等傳播工具犯
    罪，倘未向公眾散布詐欺訊息，而係針對特定個人發送詐欺
    訊息，僅屬普通詐欺罪範疇。行為人若係基於詐欺不特定民
    眾之犯意，利用網際網路等傳播工具，刊登虛偽不實之廣告
    ，以招徠民眾，遂行詐騙。縱行為人尚須對受廣告引誘而來
    之被害人，續行施用詐術，始能使之交付財物，仍係直接以
    網際網路等傳播工具向公眾散布詐欺訊息，無礙成立加重詐
    欺罪（最高法院107年度台上字第907號、109年度台上字第5
    75號判決意旨參見）。查告訴人余秉翰、劉士豪、王鈺婷、
    黃苡芯及游淑玲等人均係在臉書社團，看見被告所刊登讓售
    張學友演唱會門票之詐騙訊息後，各以臉書messenger私訊
    或以通訊軟體LINE等方式與被告聯絡洽談購票事宜，因而陷
    於錯誤遭詐騙金錢，業據附表所示告訴人余秉翰等人於警詢
    時陳明在卷，被告亦於本院審理時供承：當時是因為有人在
    臉書創立張學友的社團，我是有加入社團，我是在社團貼上
    要賣演唱會門票的消息，這個訊息只要是社團裡的人都可以
    看得到，被害人是用臉書私訊跟我接觸，有的人是加LINE的
    方式跟我聯繫，應該都是看到我貼的文章才主動跟我聯繫的
    等語（見本院卷第76頁）。足徵告訴人等人與被告聯繫，係
    因被告在臉書社群網站上刊登販賣張學友演唱會門票之訊息
    ，且加入該臉書社團內之不特定人均得以閱覽該詐欺訊息，
    是被告之詐欺犯行係以網際網路對不特定公眾散布訊息為之
    ，告訴人均係因該詐欺訊息而受吸引，縱告訴人均係以臉書
    messenger私訊或以通訊軟體LINE等方式，個別私下與被告
    洽談購票付款等細節，被告亦係對受廣告引誘而來之告訴人
    ，續行施用詐術方得以使之交付財物，自仍無礙於該罪之成
    立。
　㈡核被告所為，均係犯刑法第339條之4第1項第3款之加重詐欺
    罪。公訴意旨認被告所犯係刑法第339條第1項之普通詐欺取
    財罪，尚有未洽，然被告利用網際網路於臉書社團刊登讓售
    演唱會門票之加重詐欺事實，業經檢察官於起訴書內載明，
    其基本社會事實同一，並經本院當庭告知前開罪名（見本院
    卷第69頁），無礙於被告訴訟防禦權利之行使，自得變更起
    訴法條予以審理。
　㈢又詐欺取財罪既係為保護個人之財產法益而設，則關於行為
    人詐欺犯罪之罪數計算，除非存在時間或空間上之全部或局
    部之重疊關係，否則原則上自應依遭受詐騙之被害人人數定
    之，是被告對如附表所示之各告訴人施以詐術之行為，各係
    對於不同被害對象施行詐術而騙得款項，其所侵害之財產法
    益均具差異性，且受侵害之財產監督權歸屬各自之權利主體
    ，而各次犯罪時間或空間亦有相當差距，當屬犯意各別，行
    為互殊，所犯5罪應予分論併罰。又被告就附表編號1之犯行
    ，係與告訴人余秉翰約妥以先支付訂金，後支付尾款之方式
    購買演唱會門票，是被告施用詐術之行為僅有一個，縱告訴
    人余秉翰於107年1月27日下午6時49分先行支付訂金3,600元
    ，嗣於107年4月7日下午9時57分支付餘款8,000元，僅屬告
    訴人受詐欺後分別付款之情形，被告仍應僅成立一罪（原審
    認係構成接續犯之一罪，尚有未合，爰予更正）。
　㈣另刑法第59條規定犯罪之情狀可憫恕者，得酌量減輕其刑，
    其所謂「犯罪之情狀」，與同法第57條規定科刑應審酌之一
    切情狀，並非有截然不同之領域，於裁判上酌減其刑時，應
    就犯罪之一切情狀，予以全盤考量，審酌其犯罪有無可憫恕
    之事由（即有無特殊之原因與環境，在客觀上足以引起一般
    同情，以及宣告法定低度刑，是否猶嫌過重等等），以為判
    斷（最高法院95年度台上字第6157號判決要旨參照）。查被
    告所為上開加重詐欺取財犯行，各次詐騙所得金額約為數千
    元不等，而被告於原審審理期間，業已全數賠償告訴人余秉
    翰、劉士豪、王鈺婷、黃苡芯，另因告訴人游淑玲不請求賠
    償而未能賠償，此有匯款資料、原審公務電話紀錄及劉士豪
    、黃苡芯出具之和解書在卷可稽（見原審卷第143至157頁、
    第197頁），且被告於偵審中均坦承犯行，其犯罪惡性尚非
    重大不赦，刑法第339條之4之法定刑為1年以上7年以下有期
    徒刑，經審酌前開情節，倘處以該罪之最低度刑，客觀上猶
    有處罰過苛而情輕法重之憾，實足以引起一般社會大眾之同
    情，爰就被告所犯前揭加重詐取財犯行均依刑法第59條規定
    減輕其刑。
三、駁回上訴之理由：
　㈠原審經審理之結果，以被告犯罪事證明確，變更檢察官原起
    訴之刑法第339條第1項普通詐欺罪之法條，論以刑法第339
    條之4第1項第3款之加重詐欺罪，並適用刑法第339條之4第1
    項第3款、第59條、第51條第5款、刑法施行法第1條之1等規
    定，並以行為人之責任為基礎，審酌被告正值壯年，竟利用
    網際網路作為詐騙犯罪之媒介，明知無履約能力，竟不思以
    正途賺取所需，藉網路媒介對告訴人等施行詐術，所為顯不
    足取，且對他人財產及社會秩序產生重大損害，而所詐取金
    額尚屬非鉅，犯後已賠償告訴人余秉翰、劉士豪、王鈺婷、
    黃苡芯，另因告訴人游淑玲不請求賠償而未能賠償，被告於
    偵審中均坦承犯行，兼衡其品行、素行、犯罪動機、目的、
    手段、行為次數、生活狀況、犯罪所得利益及所生損害等一
    切情狀，就所犯各罪分別量處如附表編號1至5「原審判決主
    文及沒收」欄所示之刑，並定其應執行刑為有期徒刑2年，
    復說明被告所犯各罪分別經宣告有期徒刑6月，雖合於得易
    服社會勞動之要件，然是否准許易服社會勞動，係屬案件判
    決確定後檢察官指揮執行之職權；就沒收部分復說明：未扣
    案如附表編號1至4所示被告因犯詐欺罪而詐得之款項，為被
    告之犯罪所得，然被告已分別賠償告訴人余秉翰、劉士豪、
    王鈺婷、黃苡芯，應認此部分犯罪所得業已實際合法發還被
    害人，故均不予宣告沒收或追徵，未扣案如附表編號5所示
    之款項，為被告該次犯罪之所得，迄今尚未實際合法發還告
    訴人游淑玲，應依刑法第38條之1第1項前段、第3項規定，
    於該次犯行主文項下宣告沒收，於全部或一部不能沒收或不
    宜執行沒收時，追徵其價額。經核其認事用法並無違誤，量
    刑亦屬妥適。
　㈡被告以其已與告訴人達成和解，請求宣告緩刑而提起上訴。
    然查，被告前因幫助詐欺案件，經原審法院以102年度簡字
    第211號判處有期徒刑5月、緩刑4年，於103年1月24日確定
    ，且緩刑期滿其緩刑宣告未經撤銷，有本院被告前案紀錄表
    在卷可按。而緩刑期間自裁判確定之日起算，緩刑期滿緩刑
    宣告未經撤銷者，其刑之宣告失其效力（刑法第74條第1項
    後段、第76條參照），是被告前開4年之緩刑期間自裁判確
    定日即103年1月24日起算，係於107年1月24日期滿，因未經
    撤銷緩刑而自斯時起失其刑之宣告效力，等同未受刑之宣告
    。本案被告所犯如附表編號1、3、4、5所示加重詐欺罪之犯
    罪時間，固均係在107年1月24日被告前案緩刑期滿之後，而
    合於刑法第74條第1款「未曾因故意犯罪受有期徒刑以上刑
    之宣告者」之緩刑規定，然附表編號2之加重詐欺罪其犯罪
    時間為107年1月21日，仍在前案緩刑期間內，故與刑法第74
    條第1款、第2款之緩刑要件均有不合。且緩刑之宣告，除應
    具備同法第74條所定條件外，並須有可認為以暫不執行刑罰
    為適當之情形，始得為之，亦屬法院裁判時得依職權自由裁
    量之事項（最高法院72年台上字第6696號判例意旨參照），
    即緩刑為法院刑罰權之運用，旨在獎勵自新，應就被告有無
    再犯之虞，及能否由於刑罰之宣告而策其自新等，加以審酌
    。被告前已有幫助詐欺之前案並曾經法院宣告緩刑，雖其緩
    刑期滿未經撤銷緩刑，然又利用臉書社團之網際網路工具對
    不特定公眾散布詐欺之訊息，致使附表所示告訴人受騙而犯
    罪，影響社會治安及網路交易秩序，足見被告並未因前案緩
    刑受有警惕，又再犯本案，應使被告接受實際刑罰處罰，以
    矯正其行為，否則尚無法擔保被告未來並無再犯罪之虞，故
    實不宜再予宣告緩刑。綜上，被告請求為緩刑之宣告，其上
    訴並無理由，應予駁回其上訴。
據上論斷，應依刑事訴訟法第368條，判決如主文。
本案經檢察官王碧霞提起公訴，檢察官侯千姬到庭執行職務。
中　　華　　民　　國　　109 　年　　4 　　月　　30　　日
              　  刑事第九庭審判長法　官　潘翠雪
　　　　　　　　　　　　　　　　　法　官  陳俞婷
　　　　　　　　　　　　　　　　　法　官  林庚棟
以上正本證明與原本無異。
如不服本判決，應於收受送達後20日內向本院提出上訴書狀，其
未敘述上訴之理由者並得於提起上訴後20日內向本院補提理由書
（均須按他造當事人之人數附繕本）。「切勿逕送上級法院」。
                                　書記官  彭威翔
中　　華　　民　　國　　109 　年　　4 　　月　　30　　日
附錄本案論罪科刑法條全文
中華民國刑法第339條之4：
犯第339條詐欺罪而有下列情形之一者，處1年以上7年以下有期
徒刑，得併科1百萬元以下罰金：
一、冒用政府機關或公務員名義犯之。
二、三人以上共同犯之。
三、以廣播電視、電子通訊、網際網路或其他媒體等傳播工具，
    對公眾散布而犯之。前項之未遂犯罰之。

附表：
編號 被害人 匯款時間 遭詐騙匯款金額 （新臺幣） 原審判決主文及沒收 1 余秉翰 ①於107年1月27日下午6時49分先行支付訂金 ②於107年4月7日下午9時57分支付餘款 3,600元  8,000元 林杰翰犯加重詐欺取財罪，處有期徒刑陸月。 2 劉士豪 107年1月21日下午5時30分 2,600元 林杰翰犯加重詐欺取財罪，處有期徒刑陸月。 3 王鈺婷 107年1月30日下午2時3分 3,600元 林杰翰犯加重詐欺取財罪，處有期徒刑陸月。 4 黃苡芯 107年3月24日下午5時51分 1,600元 林杰翰犯加重詐欺取財罪，處有期徒刑陸月。 5 游淑玲 107年4月1日下午5時12分 1,000元 林杰翰犯加重詐欺取財罪，處有期徒刑陸月；未扣案之犯罪所得新臺幣壹仟元沒收之，於全部或一部不能沒收或不宜執行沒收時，追徵其價額。